【裁判字號】    97,台上,4206
【裁判日期】    970904
【裁判案由】    強盜
【裁判全文】
最高法院刑事判決            九十七年度台上字第四二０六號
上  訴  人  甲○○
選任辯護人  黃教倫律師
上  訴   人 乙○○
選任辯護人  林達傑律師
上列上訴人等因強盜案件，不服台灣高等法院中華民國九十七年
七月三日第二審判決（九十六年度上訴字第五一四四號，起訴案
號：台灣基隆地方法院檢察署九十六年度偵字第三二九三、三二
九四號），提起上訴，本院判決如下：
    主  文
原判決撤銷，發回台灣高等法院。
    理  由
本件原判決撤銷第一審所為科刑之判決，經比較刑法新舊規定，
改判仍論處上訴人甲○○共同意圖為自己不法之所有，結夥三人
以上，攜帶兇器，以強暴、脅迫至使不能抗拒，而使他人交付其
物罪刑；論處上訴人乙○○成年人與未滿十八歲之少年共同連續
意圖為自己不法之所有，結夥三人以上，攜帶兇器，以強暴、脅
迫至使不能抗拒，而使他人交付其物罪刑。固非無見。
惟查：(一)、行為人著手於某犯罪行為實行中，變更其原有犯意為
另一犯罪故意而犯之，除法律有特別規定外，其前後二行為應予
分論併罰。此所稱法律有特別規定者，例如行為人著手於竊盜或
搶奪行為實行中，因脫免逮捕或湮滅罪證，而當場施以強暴、脅
迫，至使人難以抗拒，其時空緊密連接，以致竊盜或搶奪故意與
施強暴、脅迫之故意，非截然可分，而得以視為一複合之單一故
意，行為人主觀上之不法幾無差異，客觀上所造成之損害亦無二
致，刑法第三百二十九條乃特別規定以強盜論，不再併論妨害自
由與竊盜或搶奪罪。則竊盜或搶奪行為實行中，竟另行起意，緊
接以強暴、脅迫手段強取同一被害人之物者，基於上揭特別規定
而舉輕以明重之法理，自應逕論以強盜罪，殊無再併論竊盜或搶
奪罪之餘地。反之，如行為人以傷害故意而著手實行傷害行為，
復已造成傷害事實，當場臨時起殺人決意而對同一被害人為殺人
犯行，因係傷害犯罪成立後，另起殺人決意為之，分別符合傷害
及殺人罪之犯罪構成要件，且法律無如上述之特別規定，當應分
論併罰。本諸同一法理，行為人以詐欺犯意而著手實行詐欺行為
中，見詐欺目的無法達成，乃變更原有詐欺故意而另起強盜犯意
，進而為強盜犯行時，其前後所犯詐欺未遂與強盜二罪，亦應併
合處罰之，要無所謂犯意提昇而依吸收理論僅論以強盜一罪之可
言（司法院院字第六三０號解釋，本院二十三年上字第二七八三
號、二十五年上字第一五二０號、二十六年上字第七三０號判例
要旨參照）。原判決於事實欄記載戊○○、丁○○二人拒絕付款
後，上訴人二人見其等原本施用詐術而取他人之財物行為無法得
逞，乃提昇其等詐欺之犯意變更為強盜之犯意（見原判決第三頁
第五至六行）；丙○因隨身攜帶之現金業已花用告罄，上訴人二
人見狀認詐欺取財之犯行已無法得逞，乃提昇詐欺之犯意變更為
強盜之犯意（見原判決第四頁第二十二至二十三行）。如果屬實
，上訴人二人原先均祇有詐欺之故意，嗣後始另行起意強盜，其
詐欺行為與強盜行為，顯係各別起意，自應分論併罰，但原判決
理由謂「被告二人於行為中途變更其詐欺手段為強取，其意圖為
自己不法所有而取得他人財物之犯意，仍相一貫，應僅成立強盜
罪，其詐欺時之行為，即為強盜行為之一部，不再論以詐欺罪。
」云云（見原判決第三十五頁第十二行），自有未合。(二)、有罪
之判決書所應記載之事實，並非構成要件之本身，而係符合構成
要件之具體社會事實，亦即經賦與法律之評價而為取捨選擇使之
符合構成要件之社會事實。構成要件乃超越時空之法律上概念，
其內容應依刑罰法規之解釋而定；而符合構成要件之具體社會事
實，則指在一定之時、地所發生，可滿足法律上構成要件之具體
歷史性事實而言。刑法上之強盜罪，係指意圖為自己或第三人不
法之所有，以強暴、脅迫、藥劑、催眠術或他法，至使不能抗拒
，而取他人之物或使其交付者而言。其中所謂強暴，乃以有形之
暴力行為強加諸被害人之身體，以抑制其行動自由而言；所稱脅
迫，則係以言詞或舉動（如持刀等是）威嚇要脅，以逼迫被害人
就範而任其擺佈者而言。因之，強暴、脅迫等僅為單純抽象之法
律用語，不能作為具體之犯罪事實，被告究竟施用何種強暴、脅
迫手段加諸被害人，仍應於犯罪事實欄內具體認定，詳予記載，
方足為適用法律之依據。原判決就上訴人二人強盜丁○○部分，
僅於事實欄載稱：共同正犯簡君達、吳梅玉則於「美多小吃店」
繼續對年屆八十六歲高齡之丁○○「施加壓力」，要求交出財物
（見原判決第三頁第十九至二十行）；丁○○則因年事已高，復
經「強暴、脅迫」後，致使不能抗拒云云（見原判決第三頁第二
十八至二十九行）。就上訴人二人實際上如何對丁○○施以壓力
、強暴、脅迫之具體事實，均未認明記載。此部分事實欠明，本
院自無從為法律上適用當否之判斷。(三)、有罪之判決書，對於被
告有利之證據不採納者，應說明其理由，為刑事訴訟法第三百十
條第二款所明定，故對於被告有利之證據，如不加採納，必須說
明其理由，否則即有判決不載理由之違法。原判決於理由內引述
丁○○之陳述，其隨簡君達下樓後，簡君達本係聲稱：「既然你
剛才說願意付新台幣（下同）一千元，那把一千元拿來。」嗣見
其自口袋內掏出之現金不止一千元，遂又改稱：「要給二千元。
」其見狀哀求：「那不然，一千五百元好了？」並取交現金，該
人方同意讓其離開等語（見原判決第十五頁第五至十行）。倘若
無誤，丁○○交付簡君達一千五百元尚且有討價還價之餘地，則
甲○○於原審具狀辯稱：丁○○交出一千五百元予簡君達時，其
自由意識所遭受到之壓制尚未達於客觀上不能抗拒之程度云云（
見原審卷第一四三頁），似非全然無據。此項有利於上訴人二人
之證據，原審未予審酌，亦未說明摒棄不採之理由，自有判決理
由不備之違疏。以上，或為上訴意旨所指摘，或係本院得依職權
調查之事項，應認原判決有發回更審之原因。原判決認上訴人二
人詐欺罪部分，係強盜犯行之部分行為，基於審判不可分原則，
併予發回。又結夥犯係以犯人相互間有犯意聯絡為構成要件，本
質上為共同正犯，判決主文自毋庸贅載「共同」二字，更審時宜
併注意及之。
據上論結，應依刑事訴訟法第三百九十七條、第四百零一條，判
決如主文。
中    華    民    國  九十七  年    九    月    四    日
                      最高法院刑事第四庭
                          審判長法官  張  淳  淙
                                法官  劉  介  民
                                法官  張  春  福
                                法官  林  俊  益
                                法官  徐  文  亮
      本件正本證明與原本無異
                                      書  記  官
中    華    民    國  九十七  年    九    月  二十二  日
                                                Ａ


司法院資訊處製作；財團法人民間司法改革基金會備份。
